臺灣高等法院民事判決　　　　　　　　　　96年度再字第62號
再審　原告　己○○
　　　　　　丁○○
　　　　　　午○○
　　　　　　癸○○
　　　　　　巳○○○許水全之.
　　　　　　庚○○許水全之承.
　　　　　　乙○○許水全之承.
　　　　　　丑○○許水全之承.
　　　　　　辰○○許水全之承.
　　　　　　子○○許水全之承.
　　　　　　寅○○許水全之承.
　　　　　　戊○○○許秋雄之.
　　　　　　丙○○許秋雄之承.
　　　　　　壬○○許秋雄之承.
　　　　　　辛○○許秋雄之承.
　　　　　　卯○○許秋雄之承.
共　　　同
訴訟代理人　郭瓔滿律師
再審　被告　甲○○
　　　　　　未○○
共　　　同
訴訟代理人　楊進興律師
上列當事人間請求拆屋還地事件，再審原告對於中華民國96年5
月1日本院95年度上更(一)字第151號確定判決提起再審，本院於96
年11月27日言詞辯論終結，判決如下：
    主      文
再審之訴駁回。
再審訴訟費用由再審原告負擔。
    事實及理由
一、再審原告主張：坐落台北縣新莊市○○段80、81地號土地（
    下稱系爭土地）為再審原告所共有。再審被告甲○○無正當
    權源，竟占用該土地如原判決附圖（下稱附圖）所示80-A00
    2、81-A003、81-A004部分，並將附圖所示81－A004部分之
    鐵皮屋，出租與亦無正當權源之再審被告未○○使用，不法
    侵害再審原告之權利，再審原告並因而受有相當於租金之損
    害。原確定判決以再審被告提出之乙份於昭和11年製作之鬮
    書，認再審被告甲○○基於該鬮書使其被繼承人李金永芳取
    得系爭土地之共有權，再審被告甲○○基於繼承關係亦為系
    爭土地之共有人而有權使用系爭土地。然再審原告於原確定
    判決訴訟繫屬中，於先祖陳氏眉遺物中尋獲五份鬮書原本，
    可用以證明再審被告所提之鬮書並未得全體立鬮書人之同意
    而未有效成立。且再審原告於96年9月19日發現再審被告甲
    ○○之被繼承人李金永芳係繼承本家即李草財產之土地登記
    簿謄本，可用以證明李金永芳係繼承李草本家之財產，而非
    招家許家之財產，故李金永芳應無分析取得許家家產之權利
    ，該證據亦可論斷再審被告提出之鬮書應屬違反當時之習慣
    法而為無效。爰依民事訴訟法第496條第1項第13款規定，提
    起再審之訴，聲明求為：(一)本院95年度重上更(一)字第151號
    判決廢棄。(二)再審被告甲○○應將坐落台北縣新莊市○○段
    80及81地號土地、地目建及旱、如附圖所示80-A002、81-A0
    03、81-A004，面積共計0.009279公頃地上物拆除，將土地
    返還予再審原告，並自起訴狀繕本送達翌日起至返還土地之
    日止，按月於每月1日給付再審原告新台幣（下同）6,805元
    。(三)再審被告未○○應自附圖所示81-A004、面積0.006225
    公頃土地遷出，返還該土地予再審原告。(四)願供擔保請准宣
    告假執行。
二、再審被告則以：再審原告所提五份鬮書，於前訴訟程序時即
    已提出，並非在前訴訟程序不知有該證物，且原確定判決已
    經斟酌該項證物。又再審原告所提土地登記謄本，其早已知
    悉，且曾於前訴訟程序中提出，原確定判決就此點亦已載明
    鬮書分析家產，性質上為分割家產，而非家產之繼承，雖立
    約人不具繼承人，但得其他繼承人之同意，一同分割家產時
    ，非法律或習慣所禁止等語，故再審原告所提顯不合民事訴
    訟法第496條第1項第13款再審事由，其再審顯無理由等語，
    資為抗辯。並答辯聲明：再審之訴駁回。
三、按當事人發見未經斟酌之證物或得使用該證物，如經斟酌可
    受較有利益之裁判者，得以再審之訴對於確定終局判決聲明
    不服，民事訴訟法第496條第1項第13款雖有明文，惟所謂當
    事人發現未經斟酌之證物或得使用該證物者，係指在前訴訟
    程序不知有該證物，現始知之，或雖知有此證物而不能使用
    ，現始得使用者而言。最高法院32年上字第1247號判例參照
    。查再審原告所指五份鬮書，於前訴訟程序即已提出（見95
    年度重上更(一)卷第74至88頁），並主張五份鬮書缺少「許木
    火」之印文，自非合法有效成立云云，經原確定判決於事實
    及理由欄五、(三)說明其不採之理由，即「2.另蓋印僅為證明
    方法之一，並不能遽認系爭鬮書未完成，且許木火本身亦可
    依系爭鬮書分得『建地敷地』、『厝後土地』，豈有可能不
    同意。況許木火本人既已至法院認證，確認系爭鬮書內容真
    正，怎會不同意鬮書內容？是上訴人上開主張，顯不足採。
    」（見原確定判決第7頁）。另再審原告所提坐落泰山鄉○
    ○○段崎子腳小段88、95二地號土地謄本，其中88地號土地
    謄本亦據其於前訴訟程序中提出（見90年度重訴字第641號
    卷二第246至248頁），且土地登記謄本隨時可調閱，並無前
    訴訟程序不能使用，現始得使用之情事，至其依上開謄本主
    張上開88、95地號土地原即分配予李草，由李金永芳、李萬
    發繼承，故李金永芳、李萬發非本家之嗣子，而無分析家產
    之權，鬮書無效云云。原確定判決就此爭點亦於判決事實及
    理由欄七、爭點三加以論述，即「惟按鬮書分析家產，性質
    上為分割家產，而非家產之繼承，雖立約人不具繼承人，但
    得其他繼承人之同意，一同分割家產時，非法律或習慣所禁
    止。」（見原確定判決第12頁），再審原告對法院調查證據
    之取捨及判決理由不服，並非原不知有證物，或雖知有證物
    而不能使用，核與民事訴訟法第496條第1項第13款所謂「發
    見未經斟酌之證物或得使用該證物」之要件不符。
四、綜上，本件再審原告主張本院95年度重上更(一)字第151號確
    定判決，有民事訴訟法第496條第1項第13款之再審事由，委
    無足取。從而，再審原告提起本件再審之訴，為無理由，應
    予駁回。
五、據上論結，本件再審之訴為無理由，依民事訴訟法第78條、
    第85條第1項，判決如主文。
中　　華　　民　　國　　96　　年　　12　　月　　11　　日
                    民事第十一庭
                        審判長法　官  鄭雅萍
　　　　　　　　　　　  　　　法　官  蘇芹英
　　　　　　　　　　　    　　法　官  薛中興
正本係照原本作成。
如不服本判決，應於收受送達後20日內向本院提出上訴書狀，其
未表明上訴理由者，應於提出上訴後20日內向本院補提理由書狀
（均須按他造當事人之人數附繕本）上訴時應提出委任律師或具
有律師資格之人之委任狀；委任有律師資格者，另應附具律師資
格證書及釋明委任人與受任人有民事訴訟法第466條之1第1項但
書或第2項（詳附註）所定關係之釋明文書影本。
中　　華　　民　　國　　96　　年　　12　　月　　11　　日
　　　　　　　　　　　　　　　書記官  黃瑞芬
附註：
民事訴訟法第466條之1（第1項、第2項）：
對於第二審判決上訴，上訴人應委任律師為訴訟代理人。但上訴
人或其他法定代理人具有律師資格者，不在此限。
上訴人之配偶、三親等內之血親、二親等內之姻親，或上訴人為
法人、中央或地方機關時，其所屬專任人員具有律師資格並經法
院認為適當者，亦得為第三審訴訟代理人。
